ACORDAO-COMPLETO-2473205

ACÓRDÃO 10223/2021 ATA 26/2021 - PRIMEIRA CÂMARA

VISTOS, relatados e discutidos estes autos de recurso de reconsideração interposto pela sra. Magda Oliveira de Myron Cardoso, subsecretária de Planejamento, Orçamento e Administração do extinto Ministério das Cidades, contra o Acórdão 7993/2020-TCU-Primeira Câmara, 
ACORDAM os Ministros do Tribunal de Contas da União, reunidos em sessão da 1ª Câmara, ante as razões expostas pelo Relator, em:
9.1. conhecer do recurso de reconsideração interposto pela sra. Magda Oliveira de Myron Cardoso para, no mérito, negar-lhe provimento;
9.2. dar ciência desta deliberação à recorrente, ao Ministério do Desenvolvimento Regional e à Controladoria-Geral da União.

Recurso de reconsideração interposto por Magda Oliveira de Myron Cardoso contra decisão que julgou irregulares suas contas de gestão.

Primeira Câmara

Secretaria Executiva do Ministério das Cidades.

3. Interessados/Responsáveis/Recorrentes:
3.1. Interessado: Secretaria Executiva do Ministério das Cidades (extinta) (05.465.986/0001-99)
3.2. Responsáveis: Ana Brito da Costa Dias (XXX.929.231-XX); Ana Lucia Valadares de Carvalho (XXX.933.121-XX); Antônio Clemente de Oliveira (XXX.195.931-XX); Carlos Ney Araújo Almeida (XXX.101.471-XX); Davi Cesar Alves Lima (XXX.516.771-XX); Edna da Silva Amorim (XXX.716.391-XX); Eglaisa Micheline Pontes Cunha (XXX.229.201-XX); Elcione Diniz Macedo (XXX.691.866-XX); Jose Jorge dos Santos Pereira (XXX.245.191-XX); Jose Trindade Neto (XXX.470.701-XX); José Carlos Xavier (XXX.146.521-XX); Lauzira Maria de Oliveira (XXX.526.411-XX); Lilian Cristina Cavallare Vieira (XXX.852.992-XX); Magda Oliveira de Myron Cardoso (XXX.784.930-XX); Marcio Oliveira Cavalcante (XXX.218.211-XX); Margarida Maria Ferreira de Barros (XXX.868.507-XX); Maria Fernanda Ramos Coelho (XXX.455.334-XX); Maria Jeane Rosa da Silva (XXX.374.593-XX); Maria da Conceição Menezes Simões (XXX.138.602-XX); Marieden Martins Tosta (XXX.784.757-XX); Mauricio Borges Guimaraes (XXX.980.777-XX); Octavio Luiz Leite Bitencourt (XXX.358.701-XX); Paulo Roberto Silva Souza (XXX.146.941-XX); Pedro Gregorio Ferreira Manco (XXX.249.201-XX); Raquel Rolnik (XXX.110.558-XX); Renato Stoppa Candido (XXX.209.521-XX); Ricardo Magno Paula Ramos (XXX.418.301-XX); Rodrigo José Pereira Leite Figueiredo (XXX.945.911-XX); Rosilene da Conceicao Santos (XXX.589.181-XX); Samya Valeska Pedreira Oliveira (XXX.587.361-XX); Teresa Cristina Lustoza Dantas (XXX.492.341-XX); Wilson Felicissimo de Lima (XXX.731.291-XX)
3.3. Recorrente: Magda Oliveira de Myron Cardoso (XXX.784.930-XX).

13.1. Ministros presentes: Walton Alencar Rodrigues (Presidente), Benjamin Zymler (Relator), Vital do Rêgo e Jorge Oliveira.
13.2. Ministros-Substitutos presentes: Augusto Sherman Cavalcanti e Weder de Oliveira.

BENJAMIN ZYMLER

Ministro Vital do Rêgo.

Adoto como relatório a instrução elaborada por auditor da Secretaria de Recursos (peça 58) , que contou com a anuência da chefia imediata:
"1.	Trata-se de recurso de reconsideração interposto por Magda Oliveira de Myron Cardoso (peça 47) contra o Acórdão 7993/2020-TCU-Primeira Câmara (peça 32) , da relatoria da ministra Vital do Rêgo.
1.1.	A deliberação recorrida apresenta o seguinte teor: 
9.1. julgar regulares as contas dos responsáveis Ana Brito da Costa Dias, Ana Lúcia Valadares de Carvalho, Antônio Clemente de Oliveira, Carlos Ney Araújo Almeida, Davi César Alves Lima, Edna da Silva Amorim, Eglaisa Micheline Pontes Cunha, Elcione Diniz Macedo, José Jorge dos Santos Pereira, José Trindade Neto, José Carlos Xavier, Lauzira Maria de Oliveira, Lilian Cristina Cavallare Vieira, Márcio Oliveira Cavalcante, Margarida Maria Ferreira de Barros, Maria Fernanda Ramos Coelho, Maria Jeane Rosa da Silva, Maria da Conceição Menezes Simões, Marieden Martins Tosta, Maurício Borges Guimarães, Octavio Luiz Leite Bitencourt, Paulo Roberto Silva Souza, Pedro Gregório Ferreira Manco, Raquel Rolnik, Ricardo Magno Paula Ramos, Rodrigo José Pereira Leite Figueiredo, Rosilene da Conceição Santos, Samya Valeska Pedreira Oliveira e Teresa Cristina Lustoza Dantas, com fundamento nos arts. 1º, inciso I, 16, inciso I, 17 e 23, inciso I, da Lei 8.443/1992, dando-lhes quitação plena; 
9.2. julgar irregulares as contas dos responsáveis Magda Oliveira de Myron Cardoso, Renato Stoppa Cândido e Wilson Felicíssimo de Lima, com fundamento nos arts. 1º, inciso I, e 16, inciso III, alíneas "b" e "c", da Lei 8.443/1992; 
9.3. dar ciência desta deliberação ao Ministério do Desenvolvimento Regional e à Controladoria-Geral da União; 
9.4. arquivar o processo.
HISTÓRICO
2.	Trata-se da tomada de contas dos responsáveis pela Secretaria-Executiva do Ministério das Cidades, referente ao exercício de 2007.
2.1.	Em razão das irregularidades que estavam sendo apuradas nos processos TC-Processo 007.253/2007-4, TC-Processo 013.327/2009-1 (depois apensado ao TC-Processo 040.953/2012-2) e TC-Processo 001.341/2014-6, que envolviam os responsáveis Rodrigo José Pereira Leite Figueiredo (secretário-executivo do Ministério das Cidades) , Magda Oliveira de Myron Cardoso (subsecretária de Planejamento, Orçamento e Administração) , Renato Stoppa Cândido (coordenador-geral de Recursos Logísticos) e Wilson Felicíssimo Lima (coordenador-geral de Recursos Logísticos substituto) , as presentes contas ordinárias foram sobrestadas.
2.2.	Julgados no mérito aqueles três processos, o julgamento deste processo foi retomado. 
2.3.	O TC Processo 007.253/2007-4 foi julgado mediante o Acórdão 671/2015-TCU-Plenário, que, depois de ter sido parcialmente reformado pelos Acórdãos TCU 3.328/2015 e 1.482/2017, ambos do Plenário, resultou na irregularidade das contas especiais, condenação em débito e aplicação de multa relativamente, entre outros, aos responsáveis Magda Oliveira de Myron Cardoso (subsecretária de Planejamento, Orçamento e Administração) , Renato Stoppa Cândido (coordenador-geral de Recursos Logísticos) e Wilson Felicíssimo Lima (coordenador-geral de Recursos Logísticos substituto) , além da inabilitação dos dois primeiros para cargo em comissão ou função de confiança, em razão da falta de comprovação da realização de eventos pagos pelo Ministério das Cidades e do pagamento de eventos de interesse de entidades privadas alheias à pasta e às suas finalidades institucionais e sem a formalização dos respectivos repasses.
2.4.	O TC Processo 040.953/2012-2 decorreu da conversão do TC Processo 013.327/2009-1 e resultou no julgamento pela irregularidade das contas especiais, com condenação em débito e multa, dos responsáveis Magda Oliveira de Myron Cardoso e Renato Stoppa Cândido, entre outros, em face de superfaturamentos na contratação de serviços de organização de eventos.
2.5.	No TC Processo 001.341/2014-6, conforme o Acórdão 3171/2017-TCU-Segunda Câmara, foram acolhidas as defesas dos responsáveis Magda Oliveira, Renato Stoppa e Wilson Felicíssimo Lima quanto à renovação indevida de contrato para prestação se serviços gráficos, bem como declarada a prescrição com relação à adesão a ata de registro de preços com objeto incompatível ao pretendido, irregularidade atribuída ao segundo gestor retrocitado.
2.6.	Ao juízo do relator a quo, as ocorrências verificadas no TC Processo 007.253/2007-4 e no TC Processo 040.953/2012-2 foram suficientes para a repercussão negativa no julgamento das presentes contas de 2007 da Secretaria-Executiva do Ministério das Cidades, no que diz respeito aos responsáveis Magda Oliveira de Myron Cardoso, Renato Stoppa Cândido e Wilson Felicíssimo Lima, que foram condenados em débitos elevados e sofreram multas pesadas, com acréscimo de inabilitação (exceto o último deles) , por práticas irregulares altamente reprováveis.
2.7.	Por essas razões, no atual processo, os referidos responsáveis tiveram suas contas ordinárias julgadas irregulares, embora sem cominação de sanções, visto que já foram adequadamente aplicadas nos autos específicos.
2.8.	No julgamento das contas, foi dispensado novo chamamento dos responsáveis para apresentação de defesa, cujo exercício foi oportunizado nos processos repercussivos, a teor da jurisprudência do TCU consagrada no texto da Súmula 288: "O julgamento pela irregularidade de contas ordinárias ou extraordinárias prescinde de nova audiência ou citação em face de irregularidades pelas quais o responsável já tenha sido ouvido em outro processo no qual lhe tenha sido aplicada multa ou imputado débito."
ADMISSIBILIDADE
3.	O exame preliminar de admissibilidade à peça 48 - acolhido pelo Relator ad quem em despacho à peça 51 - concluiu por conhecer do recurso, suspendendo-se os efeitos do item 9.2 da decisão recorrida. 
MÉRITO
4.	Constitui objeto do recurso examinar as seguintes questões:
	a) se resta configurada a ausência de responsabilidade da ora recorrente no TC Processo 007.253/2007-4 por ter havido delegação de competência relativamente aos atos impugnados (item 5) ;
	b) se resta configurada a ausência de responsabilidade da ora recorrente no TC Processo 007.253/2007-4 pelo fato de o processo de contratação haver sido precedido de manifestação jurídica anterior e possuir amparo legal; (item 6) ;
	c) se resta desproporcional a inabilitação da recorrente para o exercício de cargo em comissão ou função de confiança no âmbito da Administração Pública Federal por oito anos (item 7) ;
	d) se resta configurada a responsabilidade da recorrente no TC Processo 040.953/2012-2 pela assinatura do contrato sem apontar a inexequibilidade da proposta apresentada (item 8) .
5. 	Da condenação no TC Processo 007.253/2007-4 - Delegação de competência
5.1.  	A recorrente alega ausência de responsabilidade em razão de ter havido delegação de competência. Nesse sentido, aduz que:
	a) no julgamento do TC Processo 007.253/2007-4, este Tribunal condenou a recorrente por supostas irregularidades em contratos sobre eventos realizados pelo Ministério das Cidades, muito embora ela não ocupasse o cargo responsável e competente pela prática dos atos havidos como irregulares; (peça 47, p. 3) 
	b) nos termos da Portaria-MCidades n. 227/2003, a responsabilidade e competência para atos de pactuação de convênios e contratos administrativos, realização de licitação, declaração de inexigibilidade, autorização e ordenação de despesas, e para atos de gestão orçamentária e financeira dos recursos geridos pelo Ministério das Cidades - fatos geradores da condenação imposta à recorrente - não era da subsecretaria chefiada por esta, mas da Coordenação-Geral de Recursos Logísticos; (peça 47, p. 4) 
	c) não existiu culpa in elegendo ou in vigilando, pois a definição das competências proveio do regimento do MCidades; assim, a Portaria 421/2005, mediante a qual a recorrente delegou competências à Coordenação-Geral de Recursos Logísticos,  não teve eficácia alguma, pois apenas replicou regra já prevista em norma de maior autoridade, não gerando efeitos originais no mundo jurídico; (peça 47, p. 5) 
	d) e a recorrente não pode ser responsabilizada por atos realizados por agentes que foram alvo de delegação de competência, conforme Acórdão 66/1998-TCU-Plenário, relator: ministro Marcos Vilaça; se o delegado é quem pratica o ato, não compete ao delegante responder por erros ou ilegalidades por aquele cometidos; na delegação de competência, o delegado atua no exercício da competência recebida, e não em nome da autoridade delegante; (peça 47, p. 5-7) 
	e) nenhuma autoridade tem recursos (humanos e temporais) suficientes para supervisionar profundamente as funções que delega; a recorrente, na condição de subsecretaria do ministério, não poderia fiscalizar o trabalho de outra coordenação; não há como apenas um servidor se responsabilizar por todo o trabalho da pasta; (peça 47, p. 7) 
	f) segundo o Supremo Tribunal Federal, "praticado o ato questionado mediante delegação de competência, é o delegado, não o delegante, a autoridade coatora" (MS 23411-AgR, relator: ministro Sepulveda Pertence, Tribunal Pleno, julgado em 22/11/2000) ; no mesmo sentido: MS 23413, relator: ministro Sepulveda Pertence, julgado em 30/4/1999, e MS 23420, relator: ministro Sepulveda Pertence, julgado em 30/04/1999; (peça 47, p. 7-8) 
	g) as ações judiciais que questionam a legalidade da demissão de servidor público são propostas contra as autoridades delegadas para o ato; na esfera federal, são ajuizadas, em regra, contra o Ministro de Estado responsável pela demissão, o qual foi delegado pelo Presidente da República para o ato; também o notário, que recebe delegação para a prática de serviços de cunho público, em caso de falha, responde individualmente, e o Poder Público sequer é corresponsável; (peça 47, p. 8) 
	Análise
5.2.	A recorrente procura discutir o mérito das condenações que nem mesmo foram tratadas neste processo de contas, mas nos processos de tomada de contas especial cuja repercussão levou ao julgamento condenatório neste processo, relativo às contas ordinárias da Secretaria-Executiva do Ministério das Cidades, referentes ao exercício de 2007.
5.3.	Registre-se que no TC Processo 007.253/2007-4, tomada de contas especial em desfavor, entre outros, da ora recorrente, foi ela ouvida em audiência pela "ausência do adequado instrumento contratual que amparasse a execução de eventos pela Aplauso Organização de Eventos, em desacordo com o art. 11 do Decreto n. 3.93112001 c/c os arts, 54, § 1°, 55, 60, parágrafo único, 61 e 62 da Lei n. 8.666/93, ante a previsão do inciso I do art. 5° do Decreto n. 4.665/2003, que aprova a estrutura regimental do Órgão e define como de sua competência a coordenação e a supervisão da execução das atividades relacionadas com a administração de recursos humanos e de serviços gerais no âmbito do Ministério" (peça 4, p. 5-6, TC Processo 007.253/2007-4) ; e citada em razão da "não-comprovação da efetiva realização dos eventos custeados com recursos do Ministério das Cidades e do desvio de finalidade caracterizado na utilização das verbas em objetos que não se coadunavam com a missão institucional do órgão", sendo sua responsabilidade caracterizada pela "omissão no que concerne à concessão dos recursos sem amparo legal e sem previsão orçamentária, sem a existência de termo de ajuste e sem a formalização da motivação da despesa" (peça 4, p. 18-19, TC Processo 007.253/2007-4) .
5.4.	Os argumentos apresentados pela ora recorrente não foram acolhidos por este Tribunal, redundando na prolação do Acórdão 671/2015-TCU-Plenário, mediante o qual suas contas foram julgadas irregulares, foi-lhe imputado débito e aplicado multa.  
5.5.	As alegações ora apresentadas pela recorrente no tocante à ausência de responsabilidade em decorrência da delegação de competência já foram por ela apresentadas em seu recurso de reconsideração (peças 67 e 87, p. 1-16, TC Processo 007.253/2007-4) contra o Acórdão 671/2015-TCU-Plenário, ao qual foi negado provimento mediante o Acórdão 1482/2017-TCU-Plenário (peça 201 do TC Processo 007.253/2007-4) , merecendo então a seguinte análise, conforme relatório que acompanha a decisão (peça 203, p. 4-7, do TC Processo 007.253/2007-4) :
5. Ausência de responsabilidade
5.1. A recorrente Magda Oliveira Myron Cardoso alega ausência de responsabilidade, uma vez que a competência regimental para a celebração de convênios e contratos era da Coordenação-Geral de Recursos Logísticos. Nesse sentido, aduz que:
	a) a recorrente não é a responsável pela prática dos atos havidos como irregulares, nem tampouco é competente para a sua prática; (peça 67, p. 2) 
	b) segundo a Portaria MCid n. 227, de 04/07/2003 (regimento interno do Ministério das Cidades) , a responsabilidade e competência para aprovar a realização de convênios e contratos administrativos, bem como realizar licitação ou declarar inexigibilidade, autorizar, ordenar despesas, praticar atos de gestão orçamentária e financeira dos recursos geridos pelo Ministério das Cidades é da Coordenação-Geral de Recursos Logísticos, não tendo nenhuma ingerência em relação a isso a Subsecretaria de Planejamento, Orçamento e Administração - SPOA, cargo que a recorrente ocupava à época; (peça 67, p. 2-5) 
	c) a Portaria n. 421, de 27/9/2005 (peça 41, p. 42) , editada pela ora recorrente, delegando competência para o Coordenador Geral de Recursos Logísticos ordenar despesas dentro do Ministério das Cidades, apenas reproduz o que já estava previsto no regimento interno do órgão; (peça 67, p. 5-6) 
	d) a condenação da recorrente por culpa in elegendo e culpa in vigilando, em virtude de ter feito má escolha da pessoa a quem teria delegado competência própria, além de não ter fiscalizado corretamente os atos dessa pessoa, não se sustenta; (peça 67, p. 6) 
	e) se as competências delegadas já eram do subordinado, a delegação não tem validade, já que não se pode delegar competência que, por definição de norma hierarquicamente superior, não lhe pertence; (peça 67, p. 7) 
	f) a Portaria n. 421/2005 deve ser entendida com um ato enunciativo, que repete a definição do Regimento Interno do órgão em relação à competência de ordenar as despesas e praticar atos de gestão orçamentária e financeira; (peça 67, p. 7) 
	g) ainda que se entenda que a Portaria n. 421, de 27/09/2005, seja um efetivo ato de delegação de competência, a competência para licitar, realizar contratos administrativos, ordenar e autorizar despesas foi fixada pelo ato normativo hierarquicamente superior do Ministério das Cidades, o seu Regimento Interno, como de responsabilidade da Coordenadoria-Geral de Recursos Logísticos, de modo que a ora recorrente não pode ser apenada e responsabilizada pelos atos de má gestão praticados pelo Coordenador-Geral de Recursos Logísticos; (peça 67, p. 7) 
	h) reproduz excerto do Acórdão 66/1998-TCU-Plenário, para sustentar que, se o delegado é quem pratica o ato, não compete ao delegante responder por erros ou ilegalidades por aquele cometidos; (peça 67, p. 7-10) 
	i) a recorrente não pode ser responsabilizada pelos atos viciados que o delegado praticou, pois o ato do delegado é de responsabilidade pessoal deste, e não do delegante; (peça 67, p. 11) 
	j) a recorrente nunca foi de sua competência administrativa a prática de atos de gestão orçamentária e financeira dos recursos do Ministério das Cidades, conforme definição do Regimento Interno do órgão, não podendo se entender que essa competência era sua e ela a delegou, pois não se delega competência que não possui. (peça 67, p. 11) 
	Análise
5.2. A recorrente argumenta que a competência para ordenar despesas, fazer licitações e contratos administrativos, e gerir os recursos financeiros do Ministério das Cidades já seria, segundo a Portaria MCid n. 227/2003 (regimento interno do Ministério das Cidades) , da Coordenação-Geral de Recursos Logísticos. Desse modo, a Portaria n. 421, de 27/9/2005, mediante a qual a recorrente delegou aquelas competências, não teria validade, uma vez que tais competências já eram do subordinado. 
5.3. Sobre este ponto, a Unidade Técnica consignou (peça 58, p. 31-32) :
269. Relativamente à individualização da responsabilidade, uma vez comprovado o dano em virtude da ausência de documentos comprobatórios que demonstrassem a efetiva prestação de serviços por parte da Aplauso, claro está que a conduta da responsável reveste-se de contorno reprovável, pois omissiva quanto ao dever de fiscalizar as ações da Coordenação-Geral de Recursos Logísticos do MCidades. Logo, novamente está-se ante a culpa in vigilando. 
270. Ademais, a Subsecretária designada para ocupar a Subsecretaria de Planejamento, Orçamento e Administração, por meio da Portaria PR nº 620, publicada na seção 2 do Diário Oficial da União - DOU, de 8/8/2005, pela Ministra-Chefe da Casa Civil, nomeou o Coordenador-Geral de Recursos Logísticos Renato Stoppa Cândido, conforme Portaria n. 421, de 27/9/2005, publicada no DOU de 28/9/2005 (fl. 92 do anexo 8) .
271. Portanto, além da culpa em virtude da falta do dever de cautela, caracterizada está a culpa in eligendo advinda da má escolha daquele a quem depositou a competência para prática de ato ou adimplemento de obrigação. 
 (...) 
274. Da mesma forma que a análise precedente, a omissão da gestora contribuiu diretamente para a ocorrência das irregularidades detectadas pela equipe de inspeção, uma vez que ações diretivas, supervisão dos trabalhos da Coordenação-Geral de Recursos Logísticos e acompanhamento das despesas poderiam ter evitado as irregularidades, o que demonstra o nexo de causalidade entre a conduta negligente e o dano.
 (...) 
276. No caso, a responsável não adotou as providências cabíveis no sentido de sanar as inúmeras e graves irregularidades ora examinadas, o que demonstrou a ausência de controle dos atos praticados pelos subordinados. Sobreleva notar que ao gestor público não é dado o direito de se omitir, pois ele detém o poder-dever de agir, consoante reconhecido por esta Casa quando de seus julgados, a exemplo do voto que conduziu o Acórdão 33/2005-TCU-Plenário. 
277. Assentes o dano, a conduta culposa e o nexo de causalidade, mostra-se inafastável a responsabilidade da Subsecretária de Planejamento, Orçamento e Administração do MCidades pelos atos praticados por seus subordinados. (g.n.) 
5.4. Assim, observa-se que, ao contrário do alegado, a recorrente não foi responsabilizada pelos atos praticados pelo seu subordinado, mas por atos que lhe eram próprios (ausência de fiscalização, culpa in eligendo e in vigilando) . 
5.5. Acrescente-se que a decisão recorrida está consoante a jurisprudência deste Tribunal, conforme bem anotado pela Unidade Técnica (peça 58, p. 32) :
272. Vale alertar ainda que a delegação de competência não exonera a responsável do dever de cuidado para com a conduta de seus subordinados. Nessa esteira de raciocínio, 'é entendimento pacífico no Tribunal que o instrumento da delegação de competência não retira a responsabilidade de quem delega, visto que remanesce a responsabilidade no nível delegante em relação aos atos do delegado (v.g. Acórdão 56/1992-TCU-Plenário, in Ata nº 40/1992; Acórdão 54/1999-TCU-Plenário, in Ata nº 19/1999; Acórdão 153/2001-TCU-Segunda Câmara, in Ata nº 10/2001) . Cabe, por conseguinte, à autoridade delegante a fiscalização dos atos de seus subordinados, diante da culpa in eligendo e da culpa in vigilando' (Acórdão 1619/2004-TCU-Plenário) . Outrossim, responsabilidade não se transfere por meio de delegação de competência (Acórdão 135/2010-TCU-Plenário) . (g.n.) 
5.6. Sobre este ponto, colhem-se ainda os seguintes pronunciamentos deste Tribunal:
Acórdão 8028/2016-TCU-Segunda Câmara
A responsabilidade da autoridade delegante pelos atos delegados não é automática ou absoluta, sendo imprescindível para definir essa responsabilidade a análise das situações de fato que envolvem o caso concreto. A falta de fiscalização (culpa in vigilando) , o conhecimento do ato irregular praticado ou a má escolha do agente delegado (culpa in eligendo) podem conduzir, se comprovados, à responsabilidade daquela autoridade.
Acórdão 6934/2015-TCU-Primeira Câmara 
A responsabilidade da autoridade delegante pelos atos delegados não é automática ou absoluta, sendo imprescindível para a definição dessa responsabilidade a análise das situações de fato que envolvem o caso concreto. A autoridade delegante pode ser responsabilizada sempre que verificada a fiscalização deficiente dos atos delegados (culpa in vigilando) , o conhecimento do ato irregular praticado ou a má escolha do agente delegado (culpa in eligendo) .
Acórdão 2403/2015-TCU-Segunda Câmara
A delegação de competência não implica delegação de responsabilidade, competindo ao gestor delegante a fiscalização dos atos de seus subordinados, especialmente em situações nas quais, pela importância do objeto e materialidade dos recursos envolvidos, a necessidade de supervisão não pode ser subestimada.
Acórdão 1786/2014-TCU-Primeira Câmara 
A delegação de competência não afasta a responsabilidade da autoridade que a delegou.
Acórdão 830/2014-TCU-Plenário 
O instituto da delegação é uma manifestação da relação hierárquica que transfere atribuições ao agente delegado, mas não exime o autor da delegação do dever de acompanhar os atos praticados. Isso porque as prerrogativas e os poderes do cargo, tais como a supervisão, não são conferidos em caráter pessoal ao agente público, mas sim para o bom desempenho de seu papel institucional, sendo, portanto, irrenunciáveis.
5.7. Portanto, também sob esse ponto de vista, permanece a responsabilidade da ora recorrente. 
5.8. Ante o exposto, deve-se rejeitar a alegação.
5.6.	Pelas mesmas razões, deve-se também rejeitar a alegação nesta oportunidade. 
6. 	Da condenação no TC Processo 007.253/2007-4 - Processo de contratação da empresa
6.1.  	A recorrente alega ausência de responsabilidade em razão de o processo de contratação da empresa haver sido precedido de manifestação jurídica anterior e possuir amparo legal. Nesse sentido, aduz que:
	a) os procedimentos que culminaram com a contratação da empresa Aplauso Organização de Eventos foram precedidos de avaliação e emissão de parecer por parte da Consultoria Jurídica do Ministério das Cidades, que não identificou óbices quanto à contratação; (peça 47, p. 9) 
	b) a ausência de formalização da contratação fundamentou-se na prescrição legal constante no artigo 11 do Decreto 3.931/2001; a equipe técnica da Coordenação-Geral de Recursos Logísticos considerou dispensável o termo de contrato, substituindo-o por outro instrumento hábil, qual seja, a Nota de Empenho, conforme previsto no § 4° do artigo 62 da Lei 8.666/1993; (peça 47, p. 9) 
	c) quanto à responsabilidade da recorrente por omissão no que concerne à concessão dos recursos sem amparo legal, previsão orçamentária, existência de termo de ajuste e a formalização da motivação da despesa, tem-se que para a formalização da contratação verificou-se a prescrição legal constante do artigo 11 do Decreto 3.931/2001; dessa forma, conforme registro da equipe técnica da Coordenação-Geral de Recursos Logísticos, aqueles consideraram dispensável o termo de contrato, uma vez que é possível a substituição por outro instrumento hábil, qual seja, a nota de empenho, conforme prevê o § 4° do artigo 62 da Lei 8.666/1993; (peça 47, p. 10) 
	d) diante de todo esse contexto, as sanções impostas à recorrente se mostram contrárias a preceitos constitucionais que regem o ordenamento jurídico pátrio, configurando a condenação, assim, verdadeira inconstitucionalidade; (peça 47, p. 10) 
	e) está-se aplicando pena a indivíduo que não tinha responsabilidade, que não tinha capacidade de gerência dos atos tidos como irregulares, contrariando-se o princípio da reserva legal, pois se apena ato que não é consignado como ilícito. (peça 47, p. 11) 
	Análise
6.2.	Também a alegação relativa à suposta lisura do processo de contratação da empresa Aplauso foram já apresentadas pela recorrente, em resposta à citação desta Tribunal, merecendo da unidade técnica a seguinte análise, conforme relatório que acompanha o Acórdão 671/2015-TCU-Plenário (peça 58, p. 5, TC Processo 007.253/2007-4) :
29. Quanto aos fatos alegados, Magda Oliveira de Myron Cardoso recordou que o processo de formalização da contratação da empresa Aplauso é o de nº 80000.035025/2005-86, referente à autorização do Ministério da Saúde para a adesão do Ministério das Cidades à ata de registro de preços, objeto do Pregão nº 16/2005 (fl. 358 do volume 1) . 
30. Ressaltou que os procedimentos foram precedidos de avaliação e emissão de parecer por parte da Consultoria Jurídica do Ministério das Cidades, que não identificou óbices à contratação (fl. 358 do volume 1) . 
31. Quanto à conformidade legal da contratação, consubstanciada no posicionamento da Coordenação-Geral de Recursos Logísticos, asseverou terem sido observadas as disposições contidas no Decreto nº 3.931/2001 e na Lei nº 8.666/1993 para a adoção das providências legais cabíveis (fl. 358 do volume 1) . 
32. Destacou que a ausência de instrumento contratual fundamentou-se no art. 11 do Decreto nº 3.931/2001, que autoriza a formalização da contratação por meio do contrato, emissão de nota de empenho de despesa e autorização de compra e outro instrumento similar, conforme art. 62 da Lei nº 8.666/1993 (fl. 359 do volume 1) . 
33. Por consequência, a equipe técnica da CGRL considerou dispensável o termo de contrato, e entendeu possível a sua substituição pela nota de empenho, consoante previsão do § 4º do art. 62 da Lei nº 8.666/1993 (fl. 359 do volume 1) .
 (...) 
Análise 
40. Os argumentos não merecem acolhida. 
41. O art. 11 do Decreto nº 3.931/2001 autoriza a formalização de contratações por parte da Administração Pública oriundas do sistema de registro de preços por meio do contrato, emissão de nota de empenho de despesa e autorização de compra e outro instrumento similar, nos termos do art. 62 da Lei nº 8.666/1993. 
42. Nesse sentido, o art. 62 da Lei nº 8.666/1993, por sua vez, no § 4º, excepciona a regra de formalização dos ajustes por meio de termo de contrato e possibilita a substituição por outras modalidades instrumentais, como a nota de empenho, para casos de compras com entrega imediata e integral. 
43. É certo que a norma se refere aos casos de compras efetuadas pela Administração, e não a serviços, muito embora os responsáveis tenham feito alusão ao Acórdão 367/2003-TCU-Plenário, como precedente que apontou a regularidade da aplicação do dispositivo à prestação de serviços. 
44. Contudo, da leitura ao voto carreador do decisum, verifica-se que ali foi aventada a possibilidade de cabimento da excepcionalidade legal desde que se tratasse de serviços que comportassem prestação imediata e integral, e que não necessitassem de assistência técnica. 
45. Portanto, a partir da leitura do voto condutor do precedente mencionado e das hipóteses legais, tem-se que a excepcionalidade poderia alcançar uma prestação de serviços a depender da sua baixa complexidade e natureza de fácil e pronta execução, o que não é o caso dos trabalhos relativos à organização e execução de eventos. 
46. Assim, apenas serviços mais simples, que não exigissem planejamento, acompanhamento, de satisfação imediata e instantânea, poderiam ser contratados sob o manto do § 4º do art. 62 da Lei nº 8.666/1993. Do contrário, a hipótese não se subsumiria à exceção apontada, mas à regra da obrigatoriedade do termo contratual.
47. Como dito, não se trata de obrigações imediatas e sem repercussão futura, como assinalado pelos responsáveis. Muito pelo contrário, pois embora os gestores no âmbito do MCidades não tenham sido criteriosos no processo de planejamento e fiscalização da realização das despesas, conforme será narrado na presente instrução, os procedimentos para a realização de um evento deveriam ocorrer por meio das seguintes etapas: 
i) a formalização dos projetos de interesse do Ministério; 
ii) solicitação de autorização para a demanda; 
iii) a apresentação de 'projeto básico' contendo todos os elementos necessários à realização dos eventos e com os itens mais onerosos estimados por meio de cotação junto ao mercado, de sorte a subsidiar a formulação de planilhas de orçamentos por parte da Aplauso e propiciar a comparação de preços; 
iv) a submissão dos orçamentos preliminares elaborados pela Aplauso à crítica dos gestores do MCidades, para avaliação quanto ao número de participantes, diárias reservadas, aluguel de salão e outros componentes; 
v) a realização dos ajustes necessários às proposições da empresa; 
vi) a autorização por parte do responsável solicitante e do ordenador de despesa da realização do serviço nos moldes orçados; 
vii) o acompanhamento da realização dos eventos por meio da presença de servidores ou autoridades demandantes dos eventos, além do fiscal do contrato, que poderia fiscalizar por amostragem, dada a impossibilidade de comparecimento a todos os eventos; 
viii) a fiscalização das despesas realizadas por meio de visitação in loco, exigência de prestações de contas contendo recibos, documentos fiscais que comprovassem as despesas efetuadas, demonstrativos da realização do evento (lista de presença; notícias na mídia; fotos, atas, registros, nomes das autoridades e servidores, folders) e outros. 
48. Logo, vê-se claramente tratar-se de serviços complexos, os quais dependiam de prévio planejamento e de futura obrigação, na medida em que a Aplauso deveria prestar contas das despesas realizadas junto ao fiscal do contrato para fazer jus aos pagamentos efetuados, obrigação esta que deveria constar do termo contratual. 
49. Outrossim, a prestação de um único serviço não exauria as obrigações da Aplauso perante o Ministério, dado que a empresa ficava à disposição do órgão para a realização de diversos outros eventos. Embora não houvesse termos que regulassem descumprimentos obrigacionais, uma vez não ter sido celebrado o contrato, a empresa teria que ser responsabilizada em caso de inexecução.
50. Demais disso, segundo o precedente mencionado pelos responsáveis, tem-se o seguinte entendimento: 'O objetivo desse permissivo é desburocratizar o procedimento de compra naquelas hipóteses em que esteja evidenciado que o contrato será de pouca serventia para a Administração Pública devido à ausência de riscos na aquisição em questão' (Acórdão 367/2003-TCU-Plenário) . 
51. No caso em apreço, o contrato era essencial para dispor sobre as obrigações e as responsabilidades da Aplauso e do Ministério das Cidades; previsão de penalidades em eventuais inadimplementos por parte da contratada e assim reduzir riscos; estabelecimento da forma de acompanhamento, controle dos serviços prestados e dos pagamentos, que deveriam estar condicionados à prestação de contas ou qualquer outra forma de controle; vigência do acordo; dotação orçamentária estimada para a delimitação global dos gastos máximos com a realização desse tipo de despesa e outros. 
52. E, ainda que se admitisse a utilização de notas de empenho, o que ora se faz apenas a título de argumentação, o § 2º do art. 62 da Lei nº 8.666/1993 preconiza a aplicação do art. 55 desse diploma legal aos instrumentos hábeis, adotados pela Administração. 
53. Nesse sentido, é oportuno reproduzir excerto do voto condutor do Acórdão 489/2001-TCU-Primeira Câmara: 'A substituição desse termo pela nota de empenho, como pretende o responsável, é permitida, desde que atendido, no que couber, o disposto no art. 55 da Lei 8.666/1993, isto é, que na nota de empenho constem as cláusulas necessárias para a perfeita execução do contrato, de forma que fiquem registrados os direitos e obrigações do contratado e do contratante, sendo obrigatória, também, a sua publicação'. 
54. Todavia, das notas de empenho acostadas aos autos, sobretudo daquelas relativas aos eventos impugnados pela equipe de inspeção, não há descrição de cláusulas destinadas à execução dos objetos contratados, tampouco contêm informações acerca dos direitos e obrigações do contratado (fls. 8, 33, 50, 71, 89, 147 do anexo 3) . 
55. Para se ter uma ideia dos valores geridos, em consulta às ordens bancárias emitidas em favor da Aplauso, no sistema Siafi, tem-se que os gastos do MCidades com a Aplauso, no decorrer de 2006, alcançaram a cifra de R$ 5.820.250,64, enquanto no exercício de 2007, até o mês de julho, atingiram R$ 1.127.826,01. Logo, as despesas eram bastante consideráveis para que fossem tratadas por instrumentos simplificados (notas de empenho) e não regradas/disciplinadas por meio do instrumento contratual próprio. 
56. Ao adotar o procedimento simplificado, os gestores não só descumpriram as normas legais, mas assumiram o risco de eventuais prejuízos ao erário, o que foi comprovado pelas despesas impugnadas pela equipe de inspeção. Dessa forma, considerando o conjunto de irregularidades detectadas e a confirmação dos débitos apurados nas presentes contas, a irregularidade se evidencia grave e deve fundamentar a aplicação de penalidade aos gestores.
6.3.	Assim, a unidade técnica demonstrou que, a despeito de haver previsão legal para a dispensa do termo de contrato e sua substituição por notas de empenho, tal solução não era adequada ao caso vertente.
6.4.	Ante o exposto, deve-se rejeitar a alegação. 
7. 	Da condenação no TC Processo 007.253/2007-4 - Desproporcionalidade na inabilitação para o exercício de cargo em comissão ou função de confiança no âmbito da Administração Pública Federal por oito anos
7.1.  	A recorrente alega desproporcionalidade na inabilitação da recorrente para o exercício de cargo em comissão ou função de confiança no âmbito da Administração Pública Federal por oito anos. Nesse sentido, aduz que:
	a) os princípios da presunção de inocência e ao devido processo legal foram violados principalmente quando este Tribunal aplica a pena de inabilitação para o exercício de cargo em comissão ou função de confiança com a Administração Pública Federal pelo período de oito anos; a pena de oito anos de indisponibilidade é a pena máxima, conforme o artigo 60 da Lei 8.443/1992; (peça 47, p. 11) 
	b) ainda que se admita a responsabilidade da recorrente, ela não é exclusiva, mas conjunta, compartilhada, de acordo com o critério da culpa in elegendo e/ou in vigilando; (peça 47, p. 11) 
	c) como a recorrente não foi penalizada sozinha por tais atos, não é constitucional que receba pena máxima no que tange à indisponibilidade que lhe foi imposta e ao ressarcimento dos recursos públicos; (peça 47, p. 12) 
	d) atribuir à recorrente a indisponibilidade de assumir cargo comissionado ou função de confiança por longos oito anos também não se mostra razoável e proporcional; (peça 47, p. 12) 
	e) tal ponto de vista tem fundo nos princípios da proporcionalidade e da razoabilidade, que tem como corolário o princípio do devido processo legal, de natureza constitucional; (peça 47, p. 12) 
	f) a sanção de indisponibilidade pelo prazo de oito anos, acaso admitida, deveria ser aplicada àqueles agentes públicos que agiram ativamente, ostensivamente, em favor da ilegalidade; se a recorrente, segundo o vislumbre do próprio TCU, é corresponsável tão somente porque não fiscalizou o trabalho dos tais, não merece ser penalizada com a pena máxima. (peça 47, p. 12-13) 
	Análise
7.2.	Trata-se de alegação apresentada pela recorrente em seu recurso de reconsideração (peças 67 e 87, p. 1-16, TC Processo 007.253/2007-4) contra o Acórdão 671/2015-TCU-Plenário, merecendo então a seguinte análise, conforme relatório que acompanha o Acórdão 1482/2017-TCU-Plenário (peça 203, p. 7-8, do TC Processo 007.253/2007-4) :
6. Ausência de fundamentação para a pena de inabilitação para o exercício de cargo em comissão ou função de confiança por oito anos - afronta aos princípios da razoabilidade, proporcionalidade e motivação
6.1. A recorrente Magda Oliveira Myron Cardoso alega não haver fundamento para a pena de inabilitação para o exercício de cargo em comissão ou função de confiança por oito anos, além de ofensa aos princípios da razoabilidade, proporcionalidade e motivação. Nesse sentido, aduz que: 
	a) é incontestável a severidade da condenação imposta, uma vez que a decisão recorrida ampara-se tão somente em uma suposta culpa in elegendo e in vigilando, por má escolha em delegação de competência; (peça 67, p. 13) 
	b)  não é razoável aplicar a sanção de inabilitação para o exercício de cargo em comissão e função de confiança por um período de oitos anos a quem não praticou nenhum ato irregular e nunca teve o dever de fiscalizar esses atos; (peça 67, p. 13) 
	c) não se pode afirmar que houve adequação punitiva em relação à sanção aplicada; (peça 67, p. 13) 
	d) não foi observado o princípio da razoabilidade no caso em apreço; (peça 67, p. 13) 
	e) esta Corte de Contas não fundamentou o motivo pelo qual sancionou a recorrente a inabilitação para o exercício de cargo em comissão e função de confiança por um período de oito anos; (peça 67, p. 14) 
	f) todas as decisões que importem em restrição de direitos devem ser quantificadas e fundamentadas, independentemente de se tratar de ato judicial ou administrativo; (peça 67, p. 14) 
	g) todos os processos administrativos que correm no âmbito do TCU têm aplicação subsidiária da Lei Geral do Processo Administrativo Federal, Lei 9.784/1999; (peça 67, p. 14) 
	h) a Lei 9.784/1999 determina em seu artigo 50, incisos, I e II e § 1º, a necessidade de motivação dos atos e decisões administrativas que neguem, limitem ou afetem direitos e imponham ou agravem deveres encargos ou sanções; (peça 67, p. 15) 
	i) nenhum pronunciamento constante nos autos (seja do MP/TCU ou SECEX) explicita as razões da sanção aplicada; (peça 67, p. 15) 
	j) no caso em análise, importa em grave violação legal a decisão proferida pelo TCU, uma vez que, conforme reza a própria Lei 9.784/1999, a motivação deve ser explícita, clara e congruente, algo que não aconteceu na espécie; (peça 67, p. 15) 
	k) dessa forma, a decisão recorrida também deve ser anulada, uma vez que a pena aplicada não está motivada, além de ser desarrazoada e desproporcional. (peça 67, p. 15) 
	Análise
6.1. No tocante à fundamentação legal para a pena de inabilitação, a Lei 8.443/1992 estabelece:
Art. 60. Sem prejuízo das sanções previstas na seção anterior e das penalidades administrativas, aplicáveis pelas autoridades competentes, por irregularidades constatadas pelo Tribunal de Contas da União, sempre que este, por maioria absoluta de seus membros, considerar grave a infração cometida, o responsável ficará inabilitado, por um período que variará de cinco a oito anos, para o exercício de cargo em comissão ou função de confiança no âmbito da Administração Pública.
6.2. Em complemento, o Regimento Interno/TCU dispõe:
Art. 270. Sem prejuízo das sanções previstas nos arts. 267 e 268 e das penalidades administrativas aplicáveis pelas autoridades competentes, por irregularidades constatadas pelo Tribunal, sempre que este, por maioria absoluta de seus membros, considerar grave a infração cometida, o responsável ficará inabilitado, por um período que variará de cinco a oito anos, para o exercício de cargo em comissão ou função de confiança no âmbito da administração pública federal, nos termos do art. 60 da Lei nº 8.443, de 1992.
§ 1º O Tribunal deliberará primeiramente sobre a gravidade da infração.
§ 2º Se considerada grave a infração, por maioria absoluta de seus membros, o Tribunal decidirá sobre o período de inabilitação a que ficará sujeito o responsável.
§ 3º Aplicada a sanção referida no caput, o Tribunal comunicará a decisão ao responsável e à autoridade competente para cumprimento dessa medida.
6.3. Dentro desse contexto normativo, a Unidade Técnica assim justificou a proposta de apenação dos responsáveis com inabilitação para o exercício de cargo em comissão ou função de confiança no âmbito da administração pública federal (peça 58, p. 40) :  
346. Dada a gravidade das irregularidades que impuseram dano aos cofres públicos, ora tratadas, e com fundamento no art. 60 da Lei nº 8.443/1992, Rodrigo José Pereira Leite Figueiredo (ex-Secretário Executivo do MCidades) , Magda Oliveira de Myron Cardoso (ex-Subsecretária de Planejamento, Orçamento e Administração) , Renato Stoppa Cândido (ex-Coordenador-Geral de Recursos Logísticos) e José Maria Martins (fiscal da execução dos serviços prestados pela Aplauso) devem ser declarados inabilitados para a ocupação de função de confiança ou cargo em comissão no âmbito da Administração Pública.
6.4. Tal entendimento foi acolhido pelo Relator a quo, nos seguintes termos (peça 59, p. 7-8) :
54. Concluída a instrução desta TCE, não pairam dúvidas quanto à culpabilidade dos responsáveis, ficando esclarecida a participação de cada um deles em relação às contratações para a realização de eventos que resultaram em dano ao erário. Para tanto, lançaram mão de procedimentos "inovadores" que não encontravam guarida na legislação e nos atos normativos disciplinadores do repasse de recursos públicos federais. Concordo que as condutas dos dirigentes do MCidades e do fiscal dos contratos da Aplauso se revestem de gravidade suficiente para que o Tribunal declare a inabilitação para o exercício de cargo em comissão ou função de confiança no âmbito da Administração Pública, nos termos do art. 60 da Lei nº 8.443/1992, com a fixação do prazo de 8 (oito) anos para Rodrigo José Pereira Leite Figueiredo, Magda Oliveira de Myron Cardoso e Renato Stoppa Cândido e de apenas 5 (cinco) anos para José Maria Martins.
6.5. Conclui-se que a gravidade das condutas dos responsáveis justificou a apenação deles com inabilitação para o exercício de cargo em comissão ou função de confiança no âmbito da administração pública federal. Portanto, resta improcedente a alegação de que a penalidade não foi devidamente fundamentada, bem como improcedente a alegada ofensa ao princípio da razoabilidade, pois o pressuposto para a aplicação da pena em questão é a gravidade das condutas imputadas aos responsáveis, o que foi expressamente reconhecido na decisão recorrida. 
6.6. Ante o exposto, deve-se rejeitar a alegação. 
7.3.	Pelas mesmas razões, deve-se também rejeitar a alegação nesta oportunidade. 
8. 	Da condenação no TC Processo 040.953/2012-2 - ausência de responsabilidade
8.1.  	A recorrente alega ausência de responsabilidade pela assinatura do contrato sem apontar a inexequibilidade da proposta apresentada. Nesse sentido, aduz que:
	a) os atos discutidos nesses autos imputam à recorrente a assinatura do Contrato n. 25/2007 sem ter supervisionado sua suposta inexequibilidade; (peça 47, p. 12-13) 
	b) o argumento central é de que não existiu comprovação de que a assinatura do contrato em questão pela ora recorrente foi respaldada por documentos da área técnica do órgão; (peça 47, p. 13) 
	c) a Informação n. 15/AECI/MCIDADES comprova que a exequibilidade das propostas das licitantes foi debatida internamente pelos órgãos técnicos do Ministério das Cidades (no caso, entre o Pregoeiro e o Assessor Especial de Controle Interno) ; (peça 47, p. 13) 
	d) o Parecer da CONJUR/MCIDADES n. 4.192/2007, ao responder a questionamento do Pregoeiro do certame, decidiu que as propostas das licitantes, mesmo inicialmente sendo apresentadas com valores globais inferiores a 70% da média aritmética do valor previsto, não ensejavam sua desclassificação sumária, ou seja, não recomendou que havia ilegalidade por inexequibilidade na disputa; (peça 47, p. 13) 
	e) não seria ônus da ora recorrente se opor à avaliação técnica de tais autoridades (Pregoeiro, Assessor Especial de Controle Interno e Consultoria Jurídica do Ministério) para, ao vislumbrar o preço contratual inexequível, recusar-se a assinar o instrumento contratual; a conduta da recorrente não foi sequer culposa, mas subserviente aos órgãos internos competentes; não há ilicitude aferível; (peça 47, p. 13) 
	f) uma vez que já restou provado que não era competência da pasta da recorrente avaliar a exequibilidade dos preços praticados no contrato, aplica-se ao caso, por força analógica, o precedente deste Tribunal, segundo o qual servidor que acumula funções incompatíveis com a tarefa de avaliar todos os projetos relativos aos convênios que fiscalizava não merece sanção (Acórdão 2291/2014-TCU-Plenário, relator: Walton Rodrigues) . (peça 47, p. 13) 
	Análise
8.2.	No processo TC Processo 040.953/2012-2, a ora recorrente, na condição de Subsecretária de Planejamento, Orçamento e Administração substituta, foi responsabilizada solidariamente pela seguinte ocorrência: "superfaturamento decorrente da aceitação da proposta apresentada pela empresa Dialog no Pregão Eletrônico para Registro de Preços n. 15/2007 e da celebração do Contrato n. 25/2007 com preços acima dos valores praticados pelo mercado"; e pela conduta de assinar o Contrato n. 25/2007.  
8.3. 	No voto condutor do Acórdão 95/2016-TCU-Plenário, mediante o qual este Tribunal julgou irregulares as contas da ora recorrente, imputou-lhe débito e aplicou-lhe multa, consignou-se (peça 185, p. 6-7, do TC Processo 040.953/2012-2) :
28. A Sra. Magda Oliveira de Myron Cardoso, ex-Subsecretária de Planejamento, Orçamento e Administração Substituta, foi trazida ao pólo passivo deste processo na condição de signatária do contrato com a Dialog Serviços de Comunicação e Eventos. Embora sua atuação tenha ocorrido após a homologação e encerramento da fase licitatória, estou convencido de que no caso concreto estava evidente a ilegalidade da licitação e a inconsistência da minuta de contrato que lhe foi apresentada, tendo o poder-dever de propor a anulação do certame. Era facilmente perceptível para a signatária que a proposta vencedora equivalia a irrisórios 4,49% do valor estimado pela Administração e de que não fora realizado um exame analítico da exequibilidade dos preços ofertados. Também chamava a atenção a inconsistência da cotação dos espaços para a realização de eventos (peça 1, p. 6-18 do TC Processo 013.327/2009-1) , pois as diárias de 47 tipos de auditórios e salas foram cotadas a R$ 4,85 (itens 199 a 220 do Contrato 25/2007) , e apenas a do item 198 foi precificada a R$ 533,72 no Distrito Federal e a R$ 242,50 nos Estados. Paradoxalmente permitiu-se fosse cobrado pelo espaço que exibia a menor capacidade (aproximadamente 50 pessoas) mais de 10.000% em relação aos demais. 
29. Vale frisar que a responsabilidade da ex-Subsecretária de Planejamento, Orçamento e Administração Substituta decorre diretamente de sua participação na cadeia de atos que levaram ao dano verificado, mais especificamente da prática de ato ilegal que deveria ter evitado. Não verifico a presença da culpa in elegendo e in vigilando em relação ao seu subordinado, pois não existem indícios de que a falha cometida pelo Sr. Renato Stoppa Cândido na licitação em exame fizesse parte de um contexto mais amplo que merecesse atenção especial por parte de sua superior hierárquica e levasse ao questionamento da permanência do servidor em suas funções. Registro que o outro caso de superfaturamento de que se tem notícia envolvendo a empresa Dialog foi constatado no Iphan, e não no Ministério das Cidades.
8.4.	Dos fundamentos acima, resta claro que a condenação da recorrente na referida tomada de contas especial decorreu da participação da recorrente na cadeia causal do ato ilegal verificado, isto é, contratação de empresa que apresentou proposta inexequível, o que, na visão deste Tribunal, tornava evidente a ilegalidade da licitação e a inconsistência da minuta de contrato, tendo a ora recorrente o poder-dever de propor a anulação do certame. 
8.5.	Registre-se que a ora recorrente não apresentou recurso ao Acórdão 95/2016-TCU-Plenário.
8.6.	Nesse passo processual, a recorrente alega que, embora a imputação tenha sido a de que não houve respaldo da área técnica, haveria comprovação de que houve tal respaldo, e não constituiria ônus da recorrente se opor às manifestações técnicas precedentes.
8.7.	Não procede a alegação. 
8.8.	Embora aponte documentos que comprovariam a discussão interna a respeito da exequibilidade da proposta, a recorrente não aponta sua localização nos autos. De todo modo, se houve tal discussão interna, isso constitui mais uma razão para que a minuta do contrato não fosse aprovada, se não pela área técnica, pela própria recorrente, que detinha a palavra final sobre a celebração do contrato. 
8.9.	Além disso, o precedente invocado (Acórdão 2291/2014-TCU-Plenário) não é aplicável ao caso vertente, porquanto não trata o caso vertente de acumulação de funções incompatíveis com a tarefa de avaliar, mas da participação direta na cadeia causal que levou à ocorrência da irregularidade e assim do dano ao erário. 
8.10.	Ante o exposto, deve-se rejeitar a alegação. 
CONCLUSÃO
9.	Da análise, conclui-se que:
	a) a recorrente Magda Oliveira Myron Cardoso não foi responsabilizada pelos atos praticados pelo seu subordinado, mas por atos que lhe eram próprios (ausência de fiscalização, culpa in vigilando e culpa in elegendo) , além do quê a delegação de competência não exonera o gestor das responsabilidades inerentes ao cargo (item 5) ;
	b) embora haja previsão legal para a dispensa do termo de contrato e a sua substituição por notas de empenho, tal solução não era adequada ao caso vertente (item 6) ;
	c) não houve a alegada desproporcionalidade na inabilitação da recorrente para o exercício de cargo em comissão ou função de confiança no âmbito da Administração Pública Federal por oito anos, porquanto o pressuposto para a aplicação da pena em questão é a gravidade das condutas imputadas aos responsáveis, o que foi expressamente reconhecido na decisão recorrida (item 7) ; 
	d) o fato de ter havido discussão interna sobre a exequibilidade da proposta da empresa não exonera a recorrente de responsabilidade, mas constitui razão adicional para que a minuta do contrato não fosse aprovada, se não pela área técnica, pela própria recorrente, que detinha a palavra final sobre a celebração do contrato (item 8) .
9.1.	Destaque-se, por fim, que o objeto do presente processo não é o novo julgamento de atos tidos por irregulares em outros processos, mas a repercussão de tais irregularidades nas contas ordinárias da ora recorrente, situação já destacada no item 7 do voto instrutor do acórdão recorrido (peça 33) . Registre-se que, especificamente sobre tal repercussão, a recorrente não trouxe qualquer argumento no sentido de minimizar a importância das irregularidades no conjunto de sua gestão anual.
9.2.	Ante essas conclusões, deve-se negar provimento ao recurso. 
PROPOSTA DE ENCAMINHAMENTO
10. 	Ante o exposto, submete-se o assunto à consideração superior, propondo-se, com fundamento nos artigos 32, inciso I, e 33 da Lei 8.443/1992:
	a)  conhecer do recurso e, no mérito, negar-lhe provimento;
	b) dar ciência da decisão à recorrente e demais interessados."
2.	O Ministério Público junto ao TCU manifestou-se de acordo com a unidade técnica. Transcrevo parecer do Parquet: 
"Trata-se da tomada de contas, relativa ao exercício de 2007, da extinta Secretaria Executiva do Ministério das Cidades.
Examina-se recurso de reconsideração (peça 47) interposto pela sra. Magda Oliveira de Myron Cardoso, ex-Subsecretária de Planejamento, Orçamento e Administração, contra o Acórdão 7993/2020-TCU-Primeira Câmara (peça 32) , por meio do qual esta Corte decidiu, entre outras medidas, julgar irregulares suas contas, com fundamento nos arts. 1º, inciso I, e 16, inciso III, alíneas "b" e "c", da Lei 8.443/1992, sem lhe aplicar multa, tendo em vista as razões aduzidas pelo Ministro Vital do Rêgo, Relator a quo, no voto condutor do decisum (peça 33) : 
 
"7. Firmo convicção de que as ocorrências verificadas no TC Processo 007.253/2007-4 e no TC Processo 040.953/2012-2 são suficientes para a repercussão negativa no julgamento das presentes contas de 2007 da Secretaria-Executiva do Ministério das Cidades, no que diz respeito aos responsáveis Magda Oliveira de Myron Cardoso, Renato Stoppa Cândido e Wilson Felicíssimo Lima, que foram condenados em débitos elevados e sofreram multas pesadas, com acréscimo de inabilitação (exceto o último deles) , por práticas irregulares altamente reprováveis.
8.	Consequentemente, no atual processo, os referidos responsáveis devem ter suas contas ordinárias julgadas irregulares, embora sem cominação de sanções, visto que já foram adequadamente aplicadas nos autos específicos.
9.	Cumpre ressaltar que o julgamento de agora dispensa novo chamamento dos responsáveis para apresentação de defesa, cujo exercício foi oportunizado nos processos repercussivos, a teor da jurisprudência do TCU consagrada no texto da Súmula 288: 'O julgamento pela irregularidade de contas ordinárias ou extraordinárias prescinde de nova audiência ou citação em face de irregularidades pelas quais o responsável já tenha sido ouvido em outro processo no qual lhe tenha sido aplicada multa ou imputado débito.'"
De fato, nos termos da jurisprudência assente neste Tribunal (grifos nossos) :
"É desnecessária nova audiência do gestor, por ocasião do processamento de tomada ou prestação de contas anuais, acerca de fatos a serem considerados na avaliação da gestão que já foram objeto de defesa prévia e reputados irregulares em processos autônomos anteriormente julgados. Fica ao juízo do relator e do Tribunal avaliar se os atos isolados tratados nas fiscalizações são graves o bastante para macular o conjunto da gestão." (Acórdão 1383/2015-TCU-Primeira Câmara) 
"Não é possível rediscutir, nas contas ordinárias, a regularidade de atos de gestão reputados irregulares em processos autônomos já julgados. Não há necessidade de nova audiência dos responsáveis, uma vez que não é dado a esses opinar sobre as consequências jurídicas dos ilícitos efetivamente praticados, reconhecidos por decisão colegiada, atribuição que é exclusiva do julgador, com base nos princípios do livre convencimento e da persuasão racional." (Acórdão 2146/2014-TCU-Primeira Câmara) 
"Não há previsão legal que torne possível rediscutir nas contas ordinárias a regularidade de atos de gestão reputados irregulares em processos autônomos (tomada de contas especial) já julgados." (Acórdão 1187/2013-TCU-Primeira Câmara) 
No apelo ora em exame, a sra. Magda Oliveira de Myron Cardoso busca rediscutir e desconstituir as irregularidades que deram ensejo à sua condenação em débito no âmbito do TC Processo 007.253/2007-4 (Acórdão 671/2015-TCU-Plenário, peça 22 destes autos) e do TC Processo 040.953/2012-2 (Acórdão 95/2016-TCU-Plenário, peça 58 destes autos) , mas, como visto, de acordo com a tradição jurisprudencial do TCU, as contas anuais não são uma nova instância recursal para condenações havidas em processos autônomos.
Como bem pontuou a Secretaria de Recursos (Serur) , à peça 56, pp. 13/4:
"9. Da análise, conclui-se que:
a) a recorrente Magda Oliveira Myron Cardoso não foi responsabilizada pelos atos praticados pelo seu subordinado, mas por atos que lhe eram próprios (ausência de fiscalização, culpa in vigilando e culpa in elegendo) , além do quê a delegação de competência não exonera o gestor das responsabilidades inerentes ao cargo (item 5) ;
b) embora haja previsão legal para a dispensa do termo de contrato e a sua substituição por notas de empenho, tal solução não era adequada ao caso vertente (item 6) ;
c) não houve a alegada desproporcionalidade na inabilitação da recorrente para o exercício de cargo em comissão ou função de confiança no âmbito da Administração Pública Federal por oito anos, porquanto o pressuposto para a aplicação da pena em questão é a gravidade das condutas imputadas aos responsáveis, o que foi expressamente reconhecido na decisão recorrida (item 7) ; 
d) o fato de ter havido discussão interna sobre a exequibilidade da proposta da empresa não exonera a recorrente de responsabilidade, mas constitui razão adicional para que a minuta do contrato não fosse aprovada, se não pela área técnica, pela própria recorrente, que detinha a palavra final sobre a celebração do contrato (item 8) .
9.1. Destaque-se, por fim, que o objeto do presente processo não é o novo julgamento de atos tidos por irregulares em outros processos, mas a repercussão de tais irregularidades nas contas ordinárias da ora recorrente, situação já destacada no item 7 do voto instrutor do acórdão recorrido (peça 33) . Registre-se que, especificamente sobre tal repercussão, a recorrente não trouxe qualquer argumento no sentido de minimizar a importância das irregularidades no conjunto de sua gestão anual."
Em face do que restou apurado nos autos e considerando a detalhada instrução da unidade técnica especializada, o Ministério Público de Contas manifesta-se de acordo com a proposição oferecida pela Serur, no sentido de o Tribunal (peças 56 e 57) :
a) conhecer do recurso de reconsideração (peça 47) interposto pela sra. Magda Oliveira de Myron Cardoso, ex-Subsecretária de Planejamento, Orçamento e Administração do Ministério das Cidades, contra o Acórdão 7993/2020-TCU-Primeira Câmara (peça 32) e, no mérito, negar-lhe provimento;
b) dar ciência da decisão à recorrente e aos demais interessados."
	É o relatório.

Bruno Borges Junqueira Tassi - OAB/DF 34.031.

Procurador Júlio Marcelo de Oliveira.

TOMADA DE CONTAS. RESPONSABILIDADE E APENAÇÃO EM PROCESSOS DE TOMADA DE CONTAS ESPECIAL. MATERIALIDADE SUFICIENTE PARA REPROVAÇÃO DAS CONTAS ORDINÁRIAS. CONTAS IRREGULARES. NÃO APLICAÇÃO DE MULTA. RECURSO DE RECONSIDERAÇÃO. CONHECIMENTO. ALEGAÇÕES INSUFICIENTES PARA REVERTER O JUÍZO CONDENATÓRIO DAS TOMADAS DE CONTAS ESPECIAIS. NEGATIVA DE PROVIMENTO.

TOMADA DE CONTAS (TC)

Secretaria de Recursos (Serur); Secretaria de Controle Externo da Administração do Estado (SecexAdmin).

Preliminarmente, o recurso em apreço deve ser conhecido, uma vez que houve o preenchimento dos requisitos necessários para a espécie. 
2.	Trata-se de recurso de reconsideração interposto pela sra. Magda Oliveira de Myron Cardoso, então subsecretária de Planejamento, Orçamento e Administração do extinto Ministério das Cidades, contra o Acórdão 7993/2020-TCU-Primeira Câmara. Nessa deliberação, o Colegiado julgou irregulares as contas da recorrente, mas não a condenou em débito, nem lhe aplicou multa, haja vista que tais providências já haviam sido adotadas nas tomadas de contas especiais constituídas nos TC Processo 007.253/2007-4 e Processo 040.953/2012-2, que serão melhor explicitados neste voto. 
3.	A decisão recorrida também considerou irregulares as contas dos srs. Renato Stoppa Cândido, coordenador-geral de Recursos Logísticos do extinto Ministério das Cidades, e Wilson Felicíssimo de Lima, coordenador-geral de Recursos Logísticos substituto. Do mesmo modo que a recorrente, não houve providências adicionais, dado que também foram responsabilizados nos processos indicados no parágrafo anterior.
4.	Originariamente, este processo cuidou de tomada de contas da Secretaria-Executiva do Ministério das Cidades, referente ao exercício de 2007. O processo ficou sobrestado por quase dez anos, em razão do trâmite das mencionadas contas especiais. 
5.	No TC Processo 007.253/2007-4, a recorrente foi condenada, solidariamente com outros responsáveis, pelo débito de R$ 962.209,20, multada em R$ 75.000,00 e inabilitada para o exercício de cargo em comissão e função de confiança na administração pública federal por oito anos. 
6.	Observou-se que o então Ministério das Cidades aderiu a uma ata de registro de preços do Ministério da Saúde, razão pela qual contratou a empresa Aplauso Organização de Eventos Ltda. Essa empresa passou, então, a patrocinar eventos de interesse de terceiros estranhos à administração pública e, em troca, era remunerada pelo poder público. Em vez de as interessadas buscarem apoio diretamente com o Governo Federal, por meio da celebração de convênios ou de outros instrumentos similares, os gestores daquele ministério utilizaram uma intermediária (a sociedade Aplauso) para viabilizar o repasse de recursos, ao arrepio de diversas normas orçamentárias e financeiras. 
7.	Além de não estar evidenciada a presença de interesse público no apoio a eventos promovidos por terceiros, os recursos foram utilizados sem: i) amparo legal; ii) previsão orçamentária; iii) formalização da motivação do gasto; iv) termo de convênio ou instrumento semelhante; v) exigência da apresentação da prestação de contas. Nas palavras do relator do feito, e. Min. José Múcio:
"18. A adoção dessa sistemática de descentralização de recursos pelo MCidades, utilizando a Aplauso como intermediadora entre a Administração Pública e os beneficiários, redundou em dispensa indevida de: i) celebração de termos de ajustes adequados à descentralização de recursos; ii) prestação de contas da utilização dos repasses; iii) avaliação dos custos e dos benefícios advindos das ações financiadas para o Ministério; e iv) exigência de contrapartida em serviços ou bens/obrigações por parte do beneficiário. Isso traz como consequência a impossibilidade do reconhecimento da regularidade das despesas, haja vista a ruptura do elo entre o órgão repassador e o tomador de recursos."
8.	Se não bastasse, os auditores do Tribunal solicitaram provas da execução física e financeira dos congressos/encontros, mas pouca coisa foi entregue, restando, portanto, não comprovadas as ações. 
9.		No TC Processo 040.953/2012-2, a recorrente foi condenada, solidariamente com outros responsáveis, pelo débito de R$ 2.301.875,05 e multada em R$ 200.000,00, em razão do superfaturamento decorrente da aceitação da proposta apresentada pela empresa Dialog Serviços de Comunicação e Eventos Ltda. no Pregão Eletrônico para Registro de Preços 15/2007 e da celebração do Contrato 25/2007 com preços acima dos valores praticados no mercado. 
10.	Em ambos os processos, já se esgotou a fase recursal, sendo que, no TC Processo 040.953/2012-2, já foi atestado o trânsito em julgado administrativo. 
11.	Concluída a análise daqueles processos, foi levantado o sobrestamento dos presentes autos. Assim, no acórdão recorrido, as contas da recorrente foram julgadas irregulares. O relator a quo, Min. Vital do Rego, consignou que: 
"7.	Firmo convicção de que as ocorrências verificadas no TC Processo 007.253/2007-4 e no TC Processo 040.953/2012-2 são suficientes para a repercussão negativa no julgamento das presentes contas de 2007 da Secretaria-Executiva do Ministério das Cidades, no que diz respeito aos responsáveis Magda Oliveira de Myron Cardoso, Renato Stoppa Cândido e Wilson Felicíssimo Lima, que foram condenados em débitos elevados e sofreram multas pesadas, com acréscimo de inabilitação (exceto o último deles) , por práticas irregulares altamente reprováveis.
8.	Consequentemente, no atual processo, os referidos responsáveis devem ter suas contas ordinárias julgadas irregulares, embora sem cominação de sanções, visto que já foram adequadamente aplicadas nos autos específicos."
12.	Ou seja, a decisão recorrida não pretendeu rediscutir as irregularidades apuradas em outros processos, mas apenas avaliou a sua repercussão sobre a gestão da recorrente, isto é, se os fatos são graves o suficiente para macular as contas ordinárias da então subsecretária de Planejamento, Orçamento e Administração do extinto Ministério das Cidades. 
13.	Apesar disso, o recurso apresentado pela sra. Magda Oliveira de Myron Cardoso intenta rediscutir os fatos e as condenações ocorridas nos TC Processo 007.253/2007-4 e Processo 040.953/2012-2. Em apertada síntese, a recorrente alega que: i) relativamente ao TC Processo 007.253/2007-4, houve delegação de competência para a prática dos atos impugnados, além de o processo administrativo ter contado com parecer jurídico favorável, circunstâncias que, no seu entender, afastariam sua responsabilidade; ii) a inabilitação para exercício de cargo em comissão ou função de confiança na administração pública federal por oito anos é desproporcional; e iii) no tocante ao TC Processo 040.953/2012-2, a recorrente apenas assinou o contrato, não sendo sua atribuição na época avaliar os preços praticados no contrato. 
14.	 A Secretaria de Recursos e o Ministério Público junto ao TCU manifestaram-se de forma unânime para que o Tribunal negue provimento ao apelo, mantendo, em seus exatos termos, a decisão recorrida. Antecipo que acompanharei os pareceres precedentes, cujos fundamentos incorporo como razões de decidir, sem prejuízo das considerações que passo a fazer. 
15.	De início, gostaria de ressaltar que, na última década, consolidou-se o entendimento acerca da desnecessidade de novo contraditório nos processos de contas anuais quando, em outros autos, já houver sido ofertado o contraditório e a ampla defesa em relação aos mesmos fatos. Cito, nesse sentido, os Acórdão 5116/2014-TCU-Primeira Câmara, 2.146/2014-1ª Câmara, 7.573/2012-2ª Câmara, 525/2011-2ª Câmara, 1.669/2014-Plenário, e 2.326/2013-Plenário, dentre muitos outros. Por se tratar de tema reiterado que já se encontra pacificado neste Tribunal, houve, inclusive, a edição da Súmula TCU 288, que tem a seguinte redação:
"O julgamento pela irregularidade de contas ordinárias ou extraordinárias prescinde de nova audiência ou citação em face de irregularidades pelas quais o responsável já tenha sido ouvido em outro processo no qual lhe tenha sido aplicada multa ou imputado débito."
16.	A súmula corresponde exatamente ao caso prático ora em apreciação. A recorrente foi citada nos TC Processo 007.253/2007-4 e Processo 040.953/2012-2 em razão das irregularidades já mencionadas. Esse mesmo fato - e só ele - foi utilizado no acórdão recorrido para fundamentar a irregularidade das contas da gestora. 
17.	Esse entendimento consolidado tem uma razão de ser. A garantia do contraditório e da ampla defesa deve ser observada em relação a fatos imputados aos jurisdicionados, não se encontrando vinculada a um processo específico. Pouco importa se a matéria vai ser tratada em processo de contas anual, em tomada de contas especial ou em representação.
18.	Tese semelhante foi ratificada pelo Supremo Tribunal Federal no julgamento do Mandado de Segurança 30.322/DF, Rel. Min. Cármen Lúcia. Tratava-se de um caso em que o gestor já havia sido multado pelo TCU em duas tomadas de contas especiais e, no processo de contas, com fundamento nos mesmos fatos, esta Corte decidiu inabilitar, sem a oferta de novo contraditório, por cinco anos, o servidor para o exercício de cargo em comissão ou função de confiança no âmbito da administração pública. Transcrevo trecho do voto da relatora, que bem resume a tese aqui defendida:
"[...] o conjunto dessas irregularidades, no entendimento do Tribunal de Contas da União, foi suficiente para macular a gestão da Dataprev no período e ensejar a inabilitação de seus ex-gestores.
4. Essa sanção não teve suporte em fatos ou imputações novas sobre as quais o Impetrante não exerceu as garantias constitucionais do contraditório e da ampla defesa. Ao contrário, respaldou-se apenas nos fatos que já haviam sido exaustivamente analisados e discutidos em processos anteriores, cujas conclusões não poderiam mais ser desconstituídas, e no juízo de que a sucessão de irregularidades praticadas ao longo de 2003 seria grave e reclamaria a inabilitação dos responsáveis para o exercício de cargo ou função pública por cinco anos".
19.	À luz dessas considerações, concluo que não houve violação do contraditório, da ampla defesa e do devido processo legal. 
20.	 Nos processos de contas anuais, para que haja um juízo de reprovação, o exame do Tribunal deve passar necessariamente por duas etapas: a identificação de uma ou mais condutas irregulares e a avaliação da repercussão desses fatos sobre toda a gestão do responsável em determinado ano civil. Nesse segundo momento, analisa-se se as falhas foram suficientes para macular globalmente a administração do gestor público.
21.	A primeira fase foi feita nos dois processos de tomada de contas especial, oportunidade em que a sra. Magda Oliveira de Myron Cardoso pôde produzir defesa técnica, tendo invocado inclusive as mesmas questões trazidas no presente recurso. Tais argumentos foram rechaçados por meio dos Acórdão 671/2015-TCU-Plenário e 95/2016-Plenário e confirmados em sede de recurso de reconsideração interposto apenas no TC Processo 007.253/2007-4, apreciado no Acórdão 1482/2017-TCU-Plenário. Em nenhuma dessas deliberações atuei como relator, ou seja, reexaminar tais fatos agora viola a garantia do juiz natural.
22.	O presente processo cuida exatamente da segunda etapa processual, qual seja, o exame da repercussão dos fatos apurados nos TC Processo 007.253/2007-4 e Processo 040.953/2012-2 sobre as contas anuais da Secretaria-Executiva do extinto Ministério das Cidades. Dito de outro modo, neste momento busca-se avaliar se os superfaturamentos, se a contratação de empresas de eventos para atender a interesses de terceiros estranhos à administração pública e se a não comprovação da prestação de serviços da ordem de R$ 1 milhão são suficientes para macular as contas da ex-gestora no exercício de 2007.
23.	Neste momento, não pode a responsável querer rediscutir o mérito dos fatos examinados nos outros processos, até porque já restou consumada a preclusão consumativa. A recorrente já impugnou parte dos débitos que lhe foram imputados. Permitir a reanálise criaria, a meu ver, um terceiro grau de jurisdição e um novo recurso, algo que não foi previsto na Lei 8.443/1992, tampouco no Regimento Interno do TCU. 
24.	A jurisprudência desta Corte caminha no mesmo sentido, como pode ser visto nas seguintes decisões: 
"É desnecessária nova audiência do gestor, por ocasião do processamento de tomada ou prestação de contas anuais, acerca de fatos a serem considerados na avaliação da gestão que já foram objeto de defesa prévia e reputados irregulares em processos autônomos anteriormente julgados. Fica ao juízo do relator e do Tribunal avaliar se os atos isolados tratados nas fiscalizações são graves o bastante para macular o conjunto da gestão."  (Acórdão 1383/2015-TCU-Primeira Câmara) 
"Não é possível rediscutir, nas contas ordinárias, a regularidade de atos de gestão reputados irregulares em processos autônomos já julgados. Não há necessidade de nova audiência dos responsáveis, uma vez que não é dado a esses opinar sobre as consequências jurídicas dos ilícitos efetivamente praticados, reconhecidos por decisão colegiada, atribuição que é exclusiva do julgador, com base nos princípios do livre convencimento e da persuasão racional."  (Acórdão 2146/2014-TCU-Primeira Câmara) 
"Não há previsão legal que torne possível rediscutir nas contas ordinárias a regularidade de atos de gestão reputados irregulares em processos autônomos (tomada de contas especial) já julgados." (Acórdão 1187/2013-TCU-Primeira Câmara) 
25.	Portanto, à luz das considerações que foram feitas, entendo que o recurso de reconsideração deva ser conhecido para, no mérito, ser improvido. 
26.	Ainda que não houvesse tais óbices formais, melhor sorte não assistiria à sra. sra. Magda Oliveira de Myron Cardoso.
27.	A recorrente assinou a Portaria 421, de 27/9/2005, publicada no DOU de 28/9/2005 (peça 41, p. 42, do TC Processo 007.253/2007-4) , na qual delegou as funções orçamentárias e financeiras, incluindo a de ordenador de despesas, a seus subordinados que estavam lotados na Coordenação-Geral de Recursos Logísticos do extinto Ministério das Cidades. Também foi responsável por escolher os profissionais que ocupariam os cargos em comissão e que exerceriam tais atribuições. 
28.	Diante desse cenário, o Tribunal entendeu, corretamente, que "o instrumento da delegação de competência não retira a responsabilidade de quem delega, visto que remanesce a responsabilidade no nível delegante em relação aos atos do delegado". Essa é a pacífica jurisprudência da Corte que vem sendo repetida, inclusive nos anos que antecederam os fatos em exame, a exemplo dos Acórdão 56/1992-TCU-Plenário, 54/1999-Plenário e 153/2001-2ª Câmara. 
29.	Não se pode perder de vista a gravidade das irregularidades cometidas na execução do contrato firmado com a Aplauso Organização de Eventos Ltda. A empresa foi utilizada como uma mera intermediária para financiar eventos e cerimônias de interesse de instituições privadas - artifício que violou os princípios constitucionais da legalidade, da publicidade, da transparência, da isonomia e da economicidade. 
30.	O controle público também foi prejudicado. Os eventos não foram comprovados. A administração se viu impedida de avaliar previamente os custos envolvidos e a eventual existência de interesse público no apoio aos projetos. Ademais, como não houve prestação de contas, ainda que fosse demonstrada a execução física dos objetos, não se sabe se, de fato, os recursos públicos foram utilizados para seu custeio. 
31.	Irregularidades desse nível evidenciam a completa ausência de fiscalização do contrato com a empresa Aplauso. Exatamente por isso, é patente não apenas a culpa in eligendo da recorrente, mas também in vigilando. Também não vislumbro desproporcionalidade na pena de inabilitação para exercício de cargo em comissão ou função de confiança na administração pública federal. 
32.	O fato de ter agido com respaldo em pareceres técnicos ou jurídicos não exime a recorrente de ser responsabilizada pela prática de ato irregular, uma vez que a ela cabia, em última instância, tanto decidir sobre a conveniência e oportunidade de efetivar o procedimento administrativo, principalmente aqueles concernentes a contratações que vão gerar pagamentos, quanto atuar como a fiscal dos atos dos seus subordinados.
33.	Por último, em relação ao TC Processo 040.953/2012-2, a empresa Dialog Serviços de Comunicação e Eventos Ltda. foi contratada pelo então Ministério das Cidades para a realização de eventos, tendo recebido mais de R$ 12 milhões. A unidade técnica deste Tribunal comparou os valores praticados nesse negócio jurídico (Contrato 25/2007) com as contratações realizadas no mesmo período para o mesmo objeto por outros órgãos públicos, a exemplo do Tribunal de Contas da União, do Ministério da Saúde, do Ministério da Justiça e do Fundo Nacional de Desenvolvimento da Educação, e constatou que os valores daquele instrumento foram significativamente superiores. 
34.	Assim, imputou débito à recorrente, signatária do negócio jurídico, e a outros servidores que atuaram na licitação e na homologação do certame. 
35.	A recorrente afirma que não seria sua atribuição avaliar os preços praticados pela contratada. A irregularidade teve como uma de suas causas, sem dúvidas, a deficiência da cotação de preços para elaboração do orçamento-base da licitação, que se baseou unicamente em consulta a eventuais interessadas. Ou seja, não foram realizadas pesquisas em outras fontes, como contratos anteriores do próprio órgão ou de outros ministérios, ou valores registrados no sistema de preços praticados do Siasg ou em atas de registro de preços da administração pública federal.
36.	Violaram-se, portanto, o art. 15, § 1º, da Lei 8.666/1993 e o art. 3º, caput, e § 2º, inciso IV, do Decreto 3.931/2001 (vigente na época) , que exigiam a realização de uma ampla pesquisa de mercado. 
37.	Pela magnitude da contratação, que superou a cifra de dezenas de milhões de reais, era de se esperar maior zelo por parte da recorrente, sobretudo diante da magnitude dos sobrepreços identificados, em alguns casos da ordem de 903%. 
38.	Portanto, mesmo que fosse possível revisitar as irregularidades apuradas nos TC Processo 007.253/2007-4 e Processo 040.953/2012-2, ainda assim o recurso de reconsideração seria improvido. 
39.	Ante o exposto, voto no sentido de que seja aprovado o acórdão que ora submeto à deliberação deste Colegiado.
TCU, Sala das Sessões, em 27 de julho de 2021.
BENJAMIN ZYMLER 
Relator